【裁判字號】    99,台上,5100
【裁判日期】    990812
【裁判案由】    違反藥事法
【裁判全文】
最高法院刑事判決            九十九年度台上字第五一００號
上  訴  人  台灣高等法院檢察署檢察官
被      告  甲○○
選任辯護人  吳展旭律師
上列上訴人因被告違反藥事法案件，不服台灣高等法院中華民國
九十七年十一月二十日第二審判決（九十七年度上訴字第二０五
一號，起訴案號：台灣板橋地方法院檢察署九十六年度偵字第二
八七九號），提起上訴，本院判決如下：
    主  文
原判決撤銷，發回台灣高等法院。
    理  由
本件原判決以被告甲○○被訴涉犯醫師法第二十八條第一項及藥
事法第八十三條第一項之罪嫌，經審理結果，認為不能證明被告
犯罪，因而撤銷第一審之科刑判決，改判諭知被告無罪，固非無
見。
惟查：按判決不載理由或所載理由矛盾者，當然違背法令，刑事
訴訟法第三百七十九條第十四款定有明文。又判決理由之敘述均
應依憑證據，且須與卷內之證據資料相適合，否則即有判決理由
不備，或證據上理由矛盾之違法。本件原判決認被告並無檢察官
起訴之違反醫師法犯行，固於理由說明：醫師法所謂醫療行為，
係指以治療、矯正或預防人體疾病、傷害、殘缺為目的，所為之
診察、診斷及治療，或基於診察、診斷結果，以治療為目的，所
為之處方、用藥、施術或處置等行為之全部或一部。為兼顧民俗
療法之現況，行政院衛生署（下稱衛生署）於民國八十二年十一
月十九日以衛署醫字第八二０七五六五號公告，就未涉及接骨或
交付內服藥品，以傳統之推拿手法，或使用民間習用之外敷膏藥
、外敷生草藥與藥洗，對運動跌打損傷所為之處置行為，及未使
用儀器、未交付或使用藥品，或未有侵入性，而以傳統習用方式
，對人體疾病所為之處置行為，如藉按摩、指壓、刮痧、腳底按
摩、收驚、神符、香灰、拔罐、氣功與內功之功術等方式，對人
體疾病所為之處置行為，均不列入醫療管理之行為。並以證人Ａ
女於偵查中及第一審證述，認被告除以傳統習用方法，對Ｂ女施
以刮痧之處置外，並未使用儀器或為侵入性之治療行為，其為Ｂ
女刮痧後，則泛稱有肝臟、腎臟方面之健康問題，尚未具體診斷
其病因，於交付藥物時更宣稱對人體各式疾病均有助益，顯非基
於診斷結果所為處方，自非得與前述以治療、矯正或預防人體疾
病、傷害、殘缺為目的，所為之診察、診斷及治療，或基於診察
、診斷結果，以治療為目的，所為之處方、用藥、施術或處置之
醫療業務等同視之等語為論據（見原判決理由五、(二)）。查依衛
生署上開公告，為兼顧民俗療法之現況，如未使用儀器、未交付
或使用藥品，或未有侵入性，而以傳統刮痧等方式，對人體疾病
所為之處置行為，固不列入醫療管理之行為。然依原判決所引之
證據即證人Ａ女於偵查中證稱：「……我去之後發現沒有整骨，
只是用一枝調羹，抹一些萬金油，在我妹妹的背上刮兩下，出現
一條一條紅紅的，就說我妹妹有問題，就開始推銷他的藥粉……
。我們向他買的藥粉，他說可以治腰痠背痛、痛風、腎臟、Ｂ肝
……。」及於第一審結稱：「……去了之後，才發現沒有什麼整
骨，實際上是在皮膚上塗藥膏，然後用刮痧棒刮一刮，被告就開
始推銷他的藥……。」「……他幫我親戚刮痧，並且說身上會這
麼緊，刮出來會這麼紅，是腎臟、肝臟有毛病，他說他有藥粉，
可以治各式各樣的疾病，他說他的藥很好，之前有人用過，一些
數值都降下來，我們就跟他買了藥……。」、「（問：你親戚買
的藥，被告說是作何用途？）他上面有貼東西，說明藥的用途都
不一樣，他講的意思就是治肝病、糖尿病等，很神奇……。」等
各語（見原判決第二、三頁）。倘Ａ女上開所稱屬實，被告似於
對Ｂ女施以刮痧後，即向Ｂ女表示其有肝臟、腎臟之疾病，再銷
售Ｂ女治療肝臟、腎臟等疾病之藥物，並非單純僅就Ｂ女身體疾
病為傳統刮痧之處置行為。則被告既藉對Ｂ女刮痧結果顯示身體
之疾病，再交付治療之藥物，能否謂非基於診察、診斷結果，以
治療為目的，所為之用藥行為，而屬上開醫師法所定之醫療行為
，即非無再行研求之餘地。原判決所為理由論斷，核與所引之證
據不相適合，難謂無判決理由矛盾之違法。檢察官上訴意旨執以
指摘原判決不當，非無理由，應認原判決有撤銷發回之原因。至
公訴意旨認被告牽連所犯之藥事法第八十三條第一項罪嫌部分，
基於審判不可分原則，亦應併予發回。
據上論結，應依刑事訴訟法第三百九十七條、第四百零一條，判
決如主文。
中    華    民    國  九十九  年    八    月   十二   日
                      最高法院刑事第十二庭
                          審判長法官  黃  一  鑫
                                法官  張  春  福
                                法官  李  錦  樑
                                法官  陳  國  文
                                法官  黃  梅  月
本件正本證明與原本無異
                                      書  記  官
中    華    民    國  九十九  年    八    月   十九   日
                                                      K

司法院資訊處製作；財團法人民間司法改革基金會備份。
